臺灣高等法院臺南分院刑事判決
111年度上訴字第580號
上  訴  人  臺灣臺南地方檢察署檢察官
被      告  謝宗穎
選任辯護人  吳岳輝律師
上列上訴人因被告違反毒品危害防制條例案件，不服臺灣臺南地
方法院110年度訴字第1029號中華民國111年3月17日第一審判決
（起訴案號：臺灣臺南地方檢察署110年度營偵字第1765號、110
年度偵字第20818號），提起上訴，本院判決如下：
    主  文
上訴駁回。
    理  由
一、公訴意旨略以：被告謝宗穎明知甲基安非他命係毒品危害防
    制條例所定之第二級毒品，不得販賣，竟基於幫助販賣第二
    級毒品甲基安非他命營利之犯意，因同案被告陳揚善（所犯
    販賣第二級毒品罪部分，另經原審110年度訴字第1029號、1
    207號判處罪刑確定）欲外出販賣毒品，然無交通工具，遂
    於附表編號1至3所示之時間駕駛車牌號碼0000-00號自用小客
    車搭載陳揚善前往如附表編號1至3所示之地點，以此方式幫
    助陳揚善販賣如附表編號1至3所示之第二級毒品甲基安非他
    命與如附表編號1至3所示購毒者蔡瑞仲，因認被告謝宗穎所
    為，係犯刑法第30條第1項前段、毒品危害防制條例第4條第2
    項之幫助販賣第二級毒品罪嫌等語。
二、按犯罪事實應依證據認定之，無證據不得認定犯罪事實；不
    能證明被告犯罪者，應諭知無罪之判決，刑事訴訟法第154
    條第2項、第301條第1項分別定有明文。又事實之認定，應
    憑證據，如未能發現相當證據，或證據不足以證明，自不能
    以推測或擬制之方法，以為裁判基礎（最高法院40年台上字
    第86號判決意旨參照）。而認定犯罪事實所憑之證據，雖不
    以直接證據為限，間接證據亦包括在內，然而無論直接證據
    或間接證據，其為訴訟上之證明，須於通常一般之人均不致
    有所懷疑，而得確信其為真實之程度者，始得據為有罪之認
    定，倘其證明尚未達到此一程度，而有合理之懷疑存在，無
    從使事實審法院得有罪之確信時，即應由法院為諭知被告無
    罪之判決（最高法院76年台上字第4986號判決意旨參照）。
    又刑事訴訟法第161條第1項規定：檢察官就被告犯罪事實，
    應負舉證責任，並指出證明之方法。因此，檢察官對於起訴
    之犯罪事實，應負提出證據及說服之實質舉證責任。倘其所
    提出之證據，不足為被告有罪之積極證明，或其指出證明之
    方法，無從說服法院以形成被告有罪之心證，基於無罪推定
    之原則，自應為被告無罪判決之諭知（最高法院92年台上字
    第128號判決意旨參照）。
三、證據能力之說明：犯罪事實應依證據認定之，無證據不得認
    定犯罪事實；有罪之判決書應於理由內記載認定犯罪事實所
    憑之證據及其認定之理由。刑事訴訟法第154條第2項及第31
    0條第1款分別定有明文。而犯罪事實之認定，係據以確定具
    體的刑罰權之基礎，自須經嚴格之證明，故其所憑之證據不
    僅應具有證據能力，且須經合法之調查程序，否則即不得作
    為有罪認定之依據。倘法院審理之結果，認為不能證明被告
    犯罪，而為無罪之諭知，即無前揭第154條第2項所謂「應依
    證據認定」之犯罪事實之存在。因此，同法第308條前段規
    定，無罪之判決書只須記載主文及理由。而其理由之論敘，
    僅須與卷存證據資料相符，且與經驗法則、論理法則無違即
    可，所使用之證據亦不以具有證據能力者為限，即使不具證
    據能力之傳聞證據，亦非不得資為彈劾證據使用。故無罪之
    判決書，就傳聞證據是否例外具有證據能力，本無須於理由
    內論敘說明（最高法院100年度台上字第2980號判決意旨參
    照）。本件被告涉犯如附表編號1至3所示幫助販賣第二級毒
    品3罪罪嫌，既經本院認定均無罪（詳如後述），揆諸上開
    說明，則本判決以下所引用之各項傳聞證據即不再論述其證
    據能力。
四、公訴意旨認被告謝宗穎涉有幫助販賣第二級毒品罪嫌，無非
    以被告謝宗穎自承於附表編號1至3所示時間駕車載同同案被
    告陳揚善至附表編號1至3所示地點等情，且同案被告陳揚善
    於警詢及偵查中證稱被告謝宗穎應知其在販毒等情為據。訊
    據被告謝宗穎固坦承於附表編號1至3所示時間駕車載同案被
    告陳揚善至附表編號1至3所示地點，惟堅決否認涉有幫助陳
    揚善販賣第二級毒品犯行，辯稱：我並不知道陳揚善於附表
    編號1至3所示販賣第二級毒品予證人蔡瑞仲，當初我有載陳
    揚善，因為他說沒有車所以叫我載他，三次我都不知道他要
    販賣毒品。他沒有車都會麻煩叫我載他，我與他是同村莊的
    人，如果我有空就會載他，我不是計程車司機，我想說我們
    是從小就認識的朋友所以才幫忙。當時蔡瑞仲好幾次跑回車
    上，他們二人在車上的互動我沒有印象，因為我在玩手機，
    我不知道他們在交易毒品，但我有看到蔡瑞仲拿錢給陳揚善
    ，可是當時我正在玩手機，所以沒有理會他們等語。辯護人
    則以：本件依罪疑惟輕法理來講，應認為被告不知道陳揚善
    是去販賣毒品，請駁回檢察官上訴等語，為被告辯護。
五、本院之判斷：　　
　㈠被告謝宗穎於附表編號1至3所示時間駕車搭載同案被告陳揚
    善至附表編號1至3所示地點等情，業據被告謝宗穎於警詢、
    偵查及原審審理時自承在卷（警二卷第53、55、57、77頁、
    原審卷第112頁），核與證人即同案被告陳揚善於偵查中所
    證相符（偵一卷第237頁）相符，並有車牌辨識系統查詢資
    料暨車輛影像紀錄1份在卷可參（警二卷第30至32頁），此
    部分事實應堪認定。又同案被告陳揚善於附表編號1至3所示
    地點販賣第二級毒品甲基安非他命予證人蔡瑞仲一節，亦據
    同案被告陳揚善、證人蔡瑞仲於偵查中供述、證述明確（偵
    一卷第235至237頁、警二卷第173至175、181頁），此部分
    事實亦堪認定。
  ㈡按「被告或共犯之自白，不得作為有罪判決之唯一證據，仍
    應調查其他必要之證據，以察其是否與事實相符。」刑事訴
    訟法第156條第2項定有明文。而刑事審判上之共同被告，係
    為訴訟經濟等原因，由檢察官或自訴人合併或追加起訴，或
    由法院合併審判所形成，其間各別被告及犯罪事實仍獨立存
    在。若共同被告具有共犯關係者，雖其證據資料大體上具有
    共通性，共犯所為不利於己之陳述，固得採為其他共犯犯罪
    之證據，然為保障其他共犯之利益，該共犯所為不利於己之
    陳述，除須無瑕疵可指外，且仍應調查其他必要之證據，以
    察其是否與事實相符，不得專憑該項陳述作為其他共犯犯罪
    事實之認定，即尚須以補強證據予以佐證，不可籠統為同一
    之觀察（最高法院105年度台上字第3364號判決意旨參照）
    。則關於同案被告陳揚善於110年9月3日警詢中曾供稱：「
    （問：謝宗穎是否知道你搭乘車號0000-00號自小客車是要
    去販毒）？「答：他應該知道。」等語（警二卷第6頁）；
    復於同日偵查中證稱：「（問：謝宗穎是否知道你要去交易
    毒品？）答：因為我從沒有跟他講過我要去交易毒品，但是
    多少他有看過」等語（偵一卷第197頁）；嗣於原審審理時
    結證稱：「謝宗穎有看到我拿錢，但是我東西都放在盒子裡
    ，偷偷挾給蔡瑞仲，謝宗穎不知道我拿什麼東西給蔡瑞仲。
    」、「（問：你曾經跟檢察官說，謝宗穎有施用毒品，如果
    謝宗穎去找你，你毒品放在桌上，謝宗穎會自己拿去吃，可
    能是這個原因，謝宗穎才願意載你去嘉義交易毒品？）答：
    這是我自己猜測的，我不知道他知不知道。」等語（原審卷
    第165、166頁）。是觀諸證人陳揚善歷次證述，就被告謝宗
    穎是否知悉其於附表編號1至3所示時地係從事販賣第二級毒
    品甲基安非他命給證人蔡瑞仲一節，證人陳揚善於警詢、偵
    查及原審審理歷次證述已有不同，且其於警詢、偵查中所為
    被告謝宗穎「知悉」其係在販賣毒品之證詞，亦不無為其個
    人推測所得之結論，是尚難以同案被告陳揚善於警詢及偵查
    中所為前揭證詞，即認被告謝宗穎載送同案被告陳揚善至附
    表編號1至3所示地點時，確實知悉陳揚善係至該處販賣第二
    級毒品甲基安非他命與證人蔡瑞仲。
　㈢再參諸證人即同案被告陳揚善於110年9月17日偵查中具結後
    證稱其與購毒者蔡瑞仲之交易過程：「（問：你抵達與蔡瑞
    仲約定的交易地點後，是在車上交易毒品？還是你下車交易
    毒品？）答：在車上交易毒品，我坐副駕駛座，我會把副駕
    駛座窗戶放下來，蔡瑞仲從窗戶拿錢給我，我從窗戶拿毒品
    給他。另外如果是蔡瑞仲坐到車上，蔡瑞仲會坐後座，我一
    樣從副駕駛座拿毒品給蔡瑞仲，蔡瑞仲拿錢給我。」等語（
    偵一卷第237頁）；復於原審審理時結證稱：（問：當蔡瑞
    仲坐上後座的時候，你們有聊天一、兩分鐘，是否如此？）
    答：沒有，他就說要還我錢。」、「（問：不是都是現金嗎
    ？為何要還你錢？）答：他還我一千元，表示他要跟我買一
    千元的毒品。」、「（問：你們聊天聊三、四分鐘是否為事
    實？）答：沒有那麼久，一、兩分鐘而已。」等語（原審卷
    第164、165頁）；而證人蔡瑞仲於原審審理時具結證稱：「
    （問：110年3月8日21時40分許，在布袋城隍廟空地前面你
    有跟陳揚善買安非他命？）答：有。」、「（問：這次是在
    什麼地方跟陳揚善買賣毒品？）答：他在車上，我在車外面
    。」、「（問：陳揚善坐在哪一個位置？）答：副駕駛座。
    」、「（問：陳揚善知道你要跟他買毒品，你跟陳揚善見面
    的時候，你有跟他講什麼話？）答：沒講什麼，錢給他，毒
    品拿了我就走了。」、「（問：110年3月8日從你在車邊跟
    陳揚善見面拿錢給陳揚善、他拿毒品給你，這個過程大約多
    久時間？）答：一、二分鐘而已，沒有很久。」；「（問：
    110年3月13日下午4點40幾分在新塭7-11那次，也是人家開
    車載陳揚善去的？）答：對。」、「（問：這次你們在哪裡
    買賣毒品？）答：我在車上，我坐在後面，陳揚善坐在副駕
    駛座。」、「（問：上車如何交易？有無講話？）答：也沒
    有講什麼話，陳揚善把毒品挾給我，我把錢給他，我就下車
    走了。」、「（問：跟第一次一樣？）答：東西拿一拿我就
    走了。」、「（問：沒有講話？）答：沒有講到話。」、「
    （問：差不多一、兩分鐘？）答：沒有那麼久，這次比較快
    ，不到一分鐘，東西拿一拿我就下車走了，沒有在那邊有的
    沒有的。」；「（問：110年3月14日18點48分許在南鯤鯓代
    天府停車場那邊，那次陳揚善也是被人載去的嗎？）答：對
    ，也是被人載去。」、「（問：這次如何跟他買？）答：他
    也是在副駕駛座，我上去車上。」、「（問：一樣，沒有講
    話？）答：沒說話，東西拿了，挾著我就走了，沒有多講話
    。」、「（問：跟在7-11那次一樣？）答：對，都沒有多說
    什麼。」；「（問：你是對陳揚善說『我要』還是說『我還你』
    一千？）答：我跟陳揚善說要還他一千。」、「（問：你說
    還他一千元是什麼意思？）答：他知道就是我要跟他買毒品
    。」、「（問：你跟陳揚善的對話，只有你說還一千元，他
    交毒品給你，有無其他閒聊？）答：沒有。」等語（原審卷
    第216至218、220至222、227至229頁）。是依證人陳揚善、
    蔡瑞仲所述渠等交易毒品之過程，同案被告陳揚善均係坐在
    副駕駛座，購毒之蔡瑞仲則是在副駕駛座外的窗戶旁，或在
    後座，且雙方交易時間甚短，而交易過程中，蔡瑞仲亦以「
    還」多少錢，作為表達實際意欲購毒之用語，使在場聽聞者
    無從知悉其與陳揚善間之舉止真意為何。況依被告亦辯稱其
    當時在把玩手機，亦無刻意注意證人陳揚善與蔡瑞仲之對話
    （本院卷第154頁），所辯並非顯然無稽；是被告謝宗穎雖
    於同案被告陳揚善與證人蔡瑞仲交易毒品時，亦身在駕駛座
    處，然其是否確實知悉同案被告陳揚善要其載同至附表編號
    1至3所示地點之目的，在於販賣第二級毒品甲基安非他命給
    證人蔡瑞仲，以上述證人陳揚善、蔡瑞仲二人之證詞互為勾
    稽，實無法證明。
　㈣而關於同案被告陳揚善為何要搭乘被告之車輛前往交易毒品
    ？證人陳揚善於原審審理時結證稱：「（問：為何去找謝宗
    穎要他開車載你？）答：我那陣子沒車，所以打電話詢問謝
    宗穎看他有沒有空。」、「 （問：除了這三次毒品交易之
    外，有無其他，比方你要去買什麼東西或跟朋友見面，與交
    易毒品無關，你也有找謝宗穎載你去？）答：有。」、「（
    問：大概有幾次？）答：好幾次。」、「（問：謝宗穎這三
    次載你去賣毒品給蔡瑞仲，謝宗穎載你去之前，有無主動問
    你要去做什麼？）答：沒有問，是我主動請他載我的。」、
    「（問：你主動講完之後，謝宗穎有無繼續問你要找誰或做
    什麼？）答：都沒有。」、「（問：除了這三次以外，謝宗
    穎還有載你去做其他事情，在那幾次載你的時候，謝宗穎有
    沒有問你要做什麼？）答：沒有。」、「（問：跟這三次載
    你去交易毒品的情況一樣嗎？）答：對。」、「（問：謝宗
    穎載你去，你有無給謝宗穎錢？）答：我沒有給他錢，但是
    我跟謝宗穎說『油我幫你加』。」、「（問：加多少？）答：
    約五百元。」等語（原審卷第168、169、170、161頁）；而
    參之被告謝宗穎於原審審理時供稱：「（問：你跟陳揚善如
    何認識？）答：同一個村莊的。」、「（問：認識很久？）
    答：對。」、「（問：110年3月間，當時為什麼開車載陳揚
    善出去？）答：因為他那時候沒有車。」、「（問：除了這
    三次，他還有沒有叫你幫忙載過？載他去其他地方？）答：
    就是去吃飯有的沒有的。」、「（問：大概這樣出去了幾次
    ？）答：很多次，有時候去吃飯，有時候買東西。」、「（
    問：他請你載他出去有沒有給你錢？）答：沒有。」、「（
    問：他說有補貼你油錢五百元？）答：那是幫我加油，就是
    在加油站付錢這樣子。」、「（問：有無每次都給你加油的
    錢？）答：沒有。」、「（問：不一定每次都有？）答：對
    。」等語（原審卷第235至236頁）。於本院審理時亦為相同
    供述，且稱證人陳揚善因為沒有交通工具，因其與陳揚善認
    識已久交情甚佳，所以在本案起訴交易時間前後（指110年3
    月間）才多次受其所請開車載送，經常載他不只載3次，依
    其所知僅知陳揚善要去收他人欠款等語（本院卷第154頁）
    ，前後所述並無二致；依此，被告謝宗穎因與同案被告陳揚
    善素有交情，故於同案被告陳揚善請求時，未曾詢問外出目
    的即會開車載陳揚善外出，而同案被告陳揚善請被告謝宗穎
    駕車載同外出之原因並非僅止於從事毒品交易，如有購物或
    用餐，亦會委請被告謝宗穎駕車載同外出。此外，同案被告
    陳揚善並未因被告謝宗穎駕車載其前往與證人蔡瑞仲進行毒
    品交易而給付報酬予被告謝宗穎，僅曾因被告謝宗穎多次駕
    車載其外出而給付數百元予被告謝宗穎，以補貼其油錢。綜
    此，被告謝宗穎本於雙方交情而載同另案被告陳揚善外出，
    並非與常理相違之事，尚難僅以另案被告陳揚善於附表編號
    1至3所示時地從事毒品交易時，均係由被告謝宗穎駕車載其
    前往，即認被告謝宗穎駕車之際，業已知悉同案被告陳揚善
    係意欲從事毒品交易，進而認定被告謝宗穎確有幫助同案被
    告陳揚善從事販賣第二級毒品之故意。
  ㈥參諸上情，證人陳揚善之證述既存有瑕疵及可疑之處，且欠
    缺補強證據以證明其所述確與事實相符，證人蔡瑞仲證述內
    容亦無法為不利被告之認定，揆諸首開說明，本件依上述調
    查證據所得，尚不足以證明被告謝宗穎確有公訴意旨所指幫
    助同案被告陳揚善販賣第二級毒品之犯行。
六、檢察官上訴意旨除上述已論駁部分外，雖仍略以：證人陳揚
    善於審理中具結後曾明確證稱：「（問：你跟蔡瑞仲在車上
    ，或是蔡瑞仲在駕駛座旁邊給你現金時，謝宗穎在旁邊有無
    看見？）謝宗穎知道我有向蔡瑞仲拿錢」等語，雖然證人陳
    揚善亦曾證稱：「（問：你剛才提到這三次蔡瑞仲跟你毒品
    交易時，蔡瑞仲付錢給你的時候，是說給你一千元或是說還
    給你一千元？）還我一千元」一情，惟證人陳揚善則進一步
    證稱：「（問：為何要講「還」，而不是用給的？）我們都
    是這樣說，要還我多少錢我就給多少」、「（問：實際上這
    是還錢嗎？）不是」、「（問：是毒品交易的錢？）對」、
    「（問：不是他之前欠你的？）不是」等語在卷。按買賣毒
    品係非法交易，毒品買賣間聯絡具隱密性及特殊信，是以毒
    品交易常以買賣雙方得以知悉之術語或晦暗不明之用語，來
    代替毒品交易之重要訊息，只需有毒品交易經驗之人約定見
    面，即可知所進行者為毒品交易之行為，此與社會大眾一般
    認知並無違誤。本件被告謝宗穎亦係施用毒品人口，業經證
    人陳揚善證述屬實，而被告謝宗穎於短短不到一個禮拜之內
    ，前後3次搭載同案被告陳揚善與同一人見面，且當場都有
    金錢及物品交付之行為，此種情境之下，仍認被告謝宗穎於
    第二次、第三次不知同案被告陳揚善與證人蔡瑞仲有毒品交
    易之情事，顯與社會常情相悖。原審未審酌上情，遽認被告
    謝宗穎駕車搭載同案被告陳揚善前往與證人蔡瑞仲見面，非
    出於幫助同案被告陳揚善販賣毒品之犯意，即與常情不符等
    語。然而，附表編號1至3所示時地被告確實駕車搭載證人陳
    揚善與證人蔡瑞仲見面，惟依證人陳揚善之前後證述無法勾
    稽確切相符而無疑，且欠缺其他補強證據以佐證證人陳揚善
    之供證內容為真，證人蔡瑞仲之證詞亦無法引為不利被告之
    認定，因而不能證明被告犯罪，業經原審論述如前，然檢察
    官上訴意旨並未提出足以影響原判決之新事證，僅就原審依
    職權為證據取捨及心證形成之事項，再為爭執，並對於原審
    取捨證據及判斷其證明力職權之適法行使，仍持己見為不同
    之評價；再證人陳揚善對於被告是否知悉其販賣毒品予證人
    蔡瑞仲之前後證詞，或為其個人推測，或有不一出入之處，
    然原審除依上述證人之證詞外，尚有依憑其他客觀事證判斷
    ，均如上述，檢察官僅以被告及證人之辯解或說詞為單獨依
    據，甚至所舉被告係吸毒人口，其短時期載送證人陳揚善必
    與販毒有關之聯想，亦屬率認，均無提出足以擔保身分為同
    案被告之證人陳揚善及購毒者蔡瑞仲證詞真實性之補強證據
    ，自無法遽為不利於被告之認定。
七、綜上所述，證人陳揚善之證述既存有瑕疵及可疑之處，且欠
    缺補強證據以證明其所述確與事實相符，自難憑其所為單一
    有瑕疵之證述即為不利於被告之認定，況證人蔡瑞仲之證述
    亦無法為不利被告之認定。本件檢察官就被告所涉之幫助同
    案被告陳揚善販賣毒品3次予證人蔡瑞仲之犯行，所提出之
    證據，既尚未達到使通常一般人均不致有所懷疑，而得確信
    其為真實之程度，仍有合理之懷疑存在，揆諸前揭說明，本
    諸無罪推定原則，被告被訴3次幫助同案被告陳揚善販賣第
    二級毒品犯行，自均屬不能證明，原審因而對被告為無罪之
    諭知，其認事用法，核無違誤。檢察官上訴意旨以前揭情詞
    指摘原判決不當，求為撤銷改判有罪，為無理由，應予駁回
    。
據上論斷，應依刑事訴訟法第368條，判決如主文。　　
本案經檢察官王宇承提起公訴，檢察官盧駿道提起上訴，檢察官
周文祥到庭執行職務。
中　　華　　民　　國　　111 　年　　8 　　月　　17　　日
                  刑事第二庭    審判長法  官  陳珍如
                                      法  官  包梅真
                                      法  官  黃裕堯
以上正本證明與原本無異。
檢察官如不服本判決應於收受本判決後20日內向本院提出上訴書
，其未敘述上訴理由者並得於提起上訴後20日內向本院補提理由
書（但應受刑事妥速審判法第9條第1項各款之限制）。
被告不得上訴。
　　　　　　　　　　　　　　　　　　　書記官  蔡孟芬
中　　華　　民　　國　　111 　年　　8 　　月　　17　　日

附錄法條：
刑事妥速審判法第9條
除前條情形外，第二審法院維持第一審所為無罪判決，提起上訴
之理由，以下列事項為限：
一、判決所適用之法令牴觸憲法。
二、判決違背司法院解釋。
三、判決違背判例。
刑事訴訟法第377條至第379條、第393條第1款規定，於前項案件
之審理，不適用之。
附表：
編號 犯罪嫌疑人及持用門號 購毒者(買家)及持用門號 聯繫(交易)時間 交易處所 交易情形、毒品、金額 1 陳揚善 0000-000000 謝宗穎（幫助販賣毒品） 蔡瑞仲 0000-000000 110年3月8日21時40分許 雙方以左列手機電話聯繫後，由謝宗穎駕駛車牌號碼0000-00號自用小客車搭載陳揚善，於左列時間前往嘉義縣○○鎮○○里○○城隍廟之空地交付毒品並收取現金 有交易完成，購買第二級毒品甲基安非他命1包（重量不詳），價格1,000元 2 陳揚善 0000-000000 謝宗穎（幫助販賣毒品） 蔡瑞仲 0000-000000 110年3月13日16時41分許 雙方以左列手機電話聯繫後，由謝宗穎駕駛車牌號碼0000-00號自用小客車搭載陳揚善，於左列時間前往嘉義縣○○鎮○○里○○000○0號之統一超商前交付毒品並收取現金 有交易完成，購買第二級毒品甲基安非他命1包（重量不詳），價格1,000元 3 陳揚善 0000-000000 謝宗穎（幫助販賣毒品） 蔡瑞仲 0000-000000 110年3月14日18時48分許 雙方以左列手機電話聯繫後，由謝宗穎駕駛車牌號碼0000-00號自用小客車搭載陳揚善，於左列時間前往臺南市○○區○○○○○○之停車場廁所旁交付毒品並收取現金 有交易完成，購買第二級毒品甲基安非他命1包（重量不詳），價格1,000元